【裁判字號】    94,訴,1873
【裁判日期】    950125
【裁判案由】    洗錢防制法
【裁判全文】
臺灣板橋地方法院刑事判決              94年度訴字第1873號
公  訴  人  臺灣板橋地方法院檢察署檢察官
被      告  丁○○
上列被告因詐欺案件，經檢察官提起公訴（九十四年度偵緝字第
三六○號、第三六一號），被告於本院準備程序中就被訴之事實
為有罪之陳述，經本院合議庭裁定由受命法官獨任進行簡式審判
程序審理，判決如下：
    主  文
丁○○連續幫助意圖為自己不法之所有，以詐術使人將本人之物
交付，處拘役伍拾日，如易科罰金，以參佰元折算壹日。
    事  實
一、丁○○因需款孔急，明知提供金融機構帳戶存摺、金融卡及
    密碼供他人使用，將可供詐欺犯罪者作為詐騙他人將款項匯
    入該帳戶之用，而幫助他人詐欺取財犯罪，竟仍基於幫助他
    人實施詐欺取財犯罪之概括犯意，自九十三年三月中旬某日
    起至同年月下旬某日止，前後三次在臺北縣板橋市○○路○
    段合作金庫銀行前，分別將其所開立之富邦商業銀行板橋分
    行（下稱富邦銀行）帳號000000000000號帳戶
    、中華郵政股份有限公司板橋三民路郵局（下稱板橋郵局）
    局號0000000、帳號0000000號帳戶及臺新國
    際商業銀行江翠分行（下稱臺新銀行）帳號0000000
    0000000號帳戶之存摺、金融卡及密碼，以每個帳戶
    新臺幣（下同）一千五百元之代價，出售予真實姓名年籍不
    詳之鄭姓成年男子執充詐欺他人財物使用。嗣該鄭姓成年男
    子即基於詐欺取財之概括犯意，於附表所示之時間，撥打行
    動電話向乙○○、甲○○、丙○○、黃順達以附表所示之方
    式，要求匯款至丁○○如附表所示之帳戶。乙○○、甲○○
    、丙○○、黃順達因而陷於錯誤，先後於附表所示之時間、
    地點，依指示將附表所示之金額分別轉帳匯入上開帳戶。嗣
    甲○○、丙○○、黃順達察覺有異，分別於九十三年二月二
    十六日下午十一時二十分許、同年三月四日上午十一時五十
    分許及同年三月六日上午一時三十分許報警處理，經警將上
    開帳戶列為警示帳戶。迨同年四月二日下午二時三十分許，
    丁○○至臺北縣板橋市○○路○段一二○號一樓板橋郵局辦
    理存摺及金融卡遺失補發手續時，經行員發現報警，當場查
    獲。
二、案經臺北市政府警察局內湖分局報告及甲○○訴由臺北縣政
    府警察局海山分局報告臺灣板橋地方法院檢察署檢察官偵查
    起訴，經丁○○於本院準備程序中就被訴之事實為有罪之陳
    述，本院合議庭裁定由受命法官獨任進行簡式審判程序審理
    。
    理  由
壹、程序方面
    刑事訴訟法第二百七十三條之一第一項規定除被告所犯為死
    刑、無期徒刑、最輕本刑為三年以上有期徒刑之罪、或高等
    法院管轄第一審案件者外，於審判期日前之程序進行中，被
    告先就被訴事實為有罪之陳述時，審判長得告知被告簡式審
    判程序之旨，並聽取當事人、代理人、辯護人及輔佐人之意
    見後，裁定進行簡式審判程序。查本案被告丁○○被訴詐欺
    案件，非前開不得進行簡式審判程序之案件，經被告於本院
    審理時就被訴之事實為有罪之陳述，且經本院告知被告簡式
    審判程序之旨，聽取被告及檢察官之意見後，爰依刑事訴訟
    法第二百七十三條之一第一項規定裁定改依簡式審判程序審
    判之，先予敘明。
貳、實體方面
一、犯罪事實之認定：
  (一)上揭事實，業據被告於本院審理時均坦承不諱（見本院九十
    五年一月十一日審判筆錄），復經證人即被害人乙○○、甲○○、丙○○、黃順達於警詢時指述明確（見九十三年度偵
    字第一五九六一號偵查卷第五頁以下、第三十八頁以下，同
    年度偵字第一三二七六號偵查卷第十八頁以下，九十四年度
    偵緝字第三六一號偵查卷第一九四頁以下），並有富邦銀行
    九十三年五月十七日（九十三）富板字第一三二號函暨被告
    開戶資料及客戶存提紀錄單、臺新銀行自動櫃員機交易明細
    表、誠泰商業銀行九十三年七月五日誠泰銀行（復）字第九
    三○六八號函暨被害人乙○○開戶資料及帳戶存提交易明細
    查詢表、臺北市政府警察局文山第二分局受理刑事件報案三
    聯單等影本各一份（見上開第一五九六一號偵查卷第九頁以
    下、第四十六頁以下）、板橋郵局九十三年五月二十一日板
    營字第九三五一一七九○○一號函暨被告開戶資料及客戶歷
    史交易清單等影本各一份（見上開第一三二七六號偵查卷第
    三十四頁以下）、臺新銀行九十四年三月三十一日臺新作集
    字第九四○三○○七號函暨被告開戶資料及歷史交易明細、
    金門縣政府警察局九十三年三月十五日金警刑字第○九三○○○三七八一號函、郵局自動櫃員機交易明細表、金門縣政
    府警察局受理刑事件報案三聯單等影本各一份（見上開偵緝
    字第三六一號偵查卷第一三七頁以下、第一五一頁、第一九
    七頁以下）在卷可憑。
  (二)是由上開補強證據，足資擔保被告於本院審理中所為前開任
    意性自白具有相當程度之真實性，而得使本院確信被告前述
    自白與事實相符，足證被告確有上揭犯行。本件事證明確，
    被告上揭犯行堪以認定，應依法論科。
二、論罪科刑之法律適用：
  (一)按刑法上之幫助犯，係對於犯罪與正犯有共同之認識，而以
    幫助之意思，對於正犯資以助力，而未參與實施犯罪之行為
    者而言（最高法院四十九年臺上字第七七號判例意旨參照）
    。是以，如未參與實施犯罪構成要件之行為，且係出於幫助
    之意思提供助力，即屬幫助犯，而非共同正犯。查本件被告
    基於幫助之犯意，提供金融機構帳戶予姓名年籍不詳之鄭姓
    成年男子。該鄭姓成年男子並利用被告之幫助，意圖為自己
    不法之所有，向被害人乙○○、甲○○、丙○○、黃順達施
    用詐術，使被害人等陷於錯誤，因而匯款至被告所提供如附
    表所示之帳戶內，是被告所為係參與詐欺罪構成要件以外之
    行為，且在無證據證明被告係以正犯而非以幫助犯之犯意參
    與犯罪之情形下，應認其所為係幫助犯而非正犯行為。是核
    被告所為，係犯刑法第三十條第一項、第三百三十九條第一
    項之幫助詐欺取財罪。
  (二)本案起訴書原記載被告幫助犯罪集團掩飾、隱匿常業詐欺犯
    罪所得，所犯法條為洗錢防制法第九條第二項、刑法第三十
    條第一項之幫助洗錢罪。惟查：
  (1)按刑法上之常業犯，係以同一犯罪行為之意思反覆為之而成
    立，是行為人須有反覆從事某種行為之主觀意思，並以該項
    行為之所得供作日常生活給養所需之客觀事實表現；然依卷
    附資料及證據，僅能證明該鄭姓成年男子以行動電話向前述
    被害人四人以附表所示之方式施用詐術，使被害人等陷於錯
    誤而匯款至被告所提供之上開帳戶，除此之外別無其他證據
    足以證明該鄭姓成年男子有恃該行為營生之客觀事實，自難
    論以常業犯，是本件未緝獲之正犯依現存證據，應僅能成立
    普通詐欺罪而非常業詐欺罪。
  (2)次按洗錢防制法之制定，旨在防止特定重大犯罪不法所得之
    資金或財產，藉由洗錢行為，諸如經由各種金融機關或其他
    交易管道，轉換成為合法來源之資金或財產，切斷資金與當
    初犯罪行為之關連性，隱匿犯罪行為或該資金不法來源或本
    質，使偵查機關無法藉由資金之流向追查犯罪行為人，其所
    保護之法益為國家對特定重大犯罪之追訴及處罰。又洗錢行
    為係指行為人為掩飾或隱匿自己重大犯罪所得財物或財產上
    之利益（洗錢防制法第二條第一款），或行為人掩飾、收受
    、搬運、寄藏、故買或牙保他人因重大犯罪所得財物或財產
    上之利益（同法第二條第二款）。除利用不知情之合法管道
    （如金融機關）為之外，其他使所得財物或利益之來源合法
    化，或改變該財物或利益之本質，以避免追訴處罰之掩飾、
    藏匿犯特定重大犯罪所得財產或利益之行為均屬之。若非先
    有犯罪所得或利益，再加以掩飾或隱匿，而係取得犯罪所得
    或利益之犯罪手段，或未合法化犯罪所得或利益之來源，而
    能一目了然來源之不法性，即非洗錢防制法所規範之對象。
    再者，洗錢防制法第三條第一項第五款雖將刑法第三百四十
    條常業詐欺罪定為重大犯罪，惟未將刑法第三百三十九條第
    一項普通詐欺罪列為同法所稱之重大犯罪。查本案係鄭姓成
    年男子利用被告所提供之帳戶，將詐欺所得之款項直接匯入
    該帳戶，鄭姓成年男子要求被害人四人將金錢匯入被告提供
    之帳戶之行為，本即係鄭姓成年男子為實施其詐欺行為之犯
    罪手段，並非於取得財物後，另為掩飾、隱匿其詐欺所得之
    行為，亦非被告於鄭姓成年男子實施詐欺犯罪取得財物後，
    另由被告為之掩飾、隱匿行為，此自被害人四人與鄭姓成年
    男子聯繫後，直接依指示至自動櫃員機以轉帳方式將金錢匯
    入被告所提供之帳戶內等情可得而知。且偵查機關得藉由被
    害人四人將款項匯入被告帳戶等情，一目瞭然資金來源之不
    法性，並得以追查資金之流向，資金與當初犯罪行為之關連
    性並未被切斷，此與「掩飾」、「隱匿」之性質亦有不符，
    核與洗錢防制法第二條規定之洗錢行為構成要件有間，尚不
    能認被告涉犯洗錢防制法第九條第二項之罪。因本案經實行
    公訴檢察官於本院審理時當庭更正被告所犯法條為刑法第三
    十條第一項、第三百三十九條第一項之幫助詐欺取財罪。而
    按於起訴書「所載法條」與到庭實行公訴檢察官「所更正之
    法條」不一致時，依檢察一體之原則，實行公訴檢察官有權
    更正起訴書所引應適用之法條，故應以實行公訴檢察官之更
    正法條作為「檢察官所引應適用之法條」（臺灣高等法院（
    九十）廳刑一字第○○二九九號函參照），是以本案自毋庸
    變更起訴法條，附此敘明。
  (三)被告前後三次犯行，時間緊接，手法相同，觸犯構成要件相
    同之罪名，顯係基於概括犯意而為之，為連續犯，應依刑法
    第五十六條規定以一罪論，並加重其刑。又被告幫助前述鄭
    姓成年男子犯詐欺罪，應依刑法第三十條第二項規定，按正
    犯之刑減輕之，並依同法第七十一條第一項規定先加重後減
    輕之。爰審酌被告因貪圖小利而為本件犯行，其行為影響社
    會正常交易安全，惟犯罪後坦承犯行不諱，態度尚稱良好等
    一切情狀，量處如主文所示之刑，並諭知易科罰金之折算標
    準，以示懲儆。
據上論斷，應依刑事訴訟法第二百七十三條之一第一項、第二百
九十九條第一項前段，刑法第五十六條、第三百三十九條第一項
、第三十條第一項、第二項、第四十一條第一項前段，罰金罰鍰
提高標準條例第一條前段、第二條，判決如主文。
本案經檢察官溫祖德到庭執行職務。
中  華  民  國    九十五  年    一    月    二十五    日
                刑事第九庭  法  官  張筱琪
以上正本證明與原本無異
如不服本判決應於送達後十日內向本院提出上訴狀
                                書記官  廖舜宜
中  華  民  國    九十五  年    一    月    二十五    日
附錄本案論罪科刑法條全文：
刑法第三百三十九條第一項：
意圖為自己或第三人不法之所有，以詐術使人將本人或第三人之
物交付者，處五年以下有期徒刑、拘役或科或併科一千元以下罰
金。
附表：
┌──┬─────┬────┬──────────┬────────────┐
│編號│ 被害人   │ 時 間  │  施用詐術方式      │匯款時間、地點、金額、匯│
│    │          │        │                    │入銀行帳戶              │
│    │          │        │                    │                        │
├──┼─────┼────┼──────────┼────────────┤
│一  │ 乙○○   │九十三年│撥打行動電話向乙○○│乙○○於九十三年二月二十│
│    │          │二月二十│佯稱：你得罪人，如果│六日某時，由自動櫃員機，│
│    │          │六日某時│要解決問題，按照江湖│匯款新臺幣九千元至富邦銀│
│    │          │        │規矩需匯款新臺幣八萬│行板橋分行帳號○二一二五│
│    │          │        │萬八千元，即會圓滿處│0000000號丁○○之│
│    │          │        │理，否則要對你家人不│帳戶。                  │
│    │          │        │利云云。            │                        │
├──┼─────┼────┼──────────┼────────────┤
│二  │ 甲○○   │九十三年│撥打行動電話向甲○○│甲○○於九十三年二月二十│
│    │          │二月二十│佯稱：你得罪人，要匯│六日下午五時十八分許，由│
│    │          │六日下午│款新臺幣二十萬元才能│臺北縣板橋市○○路之臺新│
│    │          │四時三十│擺平，否則要對你及你│商銀行自動櫃員機，匯款新│
│    │          │分許    │家人不利云云。      │臺幣一萬元至富邦銀行板橋│
│    │          │        │                    │分行帳號00000000│
│    │          │        │                    │○四二○號丁○○之帳戶。│
├──┼─────┼────┼──────────┼────────────┤
│三  │ 丙○○   │九十三年│撥打行動電話向丙○○│丙○○於九十三年三月三日│
│    │          │三月三日│佯稱：你的帳戶被人以│下午七時四十二分許，依指│
│    │          │下午七時│偽卡盜領，需立即至提│示由高雄市左營區榮民總醫│
│    │          │三十分許│款機依指示辦理止付云│院之郵局自動櫃員機，匯款│
│    │          │        │云。                │新臺幣二十萬元至臺北縣板│
│    │          │        │                    │橋市○○路郵局局號○三一│
│    │          │        │                    │一二四八號、帳號○二二九│
│    │          │        │                    │○○七號丁○○之帳戶。  │
├──┼─────┼────┼──────────┼────────────┤
│四  │ 黃順達   │九十三年│撥打行動電話向黃順達│黃順達於九十三年三月五日│
│    │          │三月五日│佯稱：伊受雇於一對夫│下午九時三十四分許，由金│
│    │          │下午八時│婦要買其雙腿，並要對│門縣金沙鎮郵局之自動櫃員│
│    │          │五分許  │其家人不利，需拿出新│機，匯款新臺幣二萬元至臺│
│    │          │        │臺幣八萬八千元來擺平│新銀行江翠分行帳號○九四│
│    │          │        │云云。              │0000000000號楊│                    │                        │
│    │          │        │                    │茗欽之帳戶。            │
└──┴─────┴────┴──────────┴────────────┘


司法院資訊處製作；財團法人民間司法改革基金會備份。
